臺灣高等法院臺南分院民事裁定
110年度抗字第4號
抗  告  人  沈杉裕  


上列抗告人聲請為祭祀公業沈保生選任特別代理人事件，對於中
華民國109年11月11日臺灣嘉義地方法院109年度聲字第271號所
為裁定提起抗告，本院裁定如下： 
    主  文
原裁定廢棄，發回臺灣嘉義地方法院。 
    理  由
一、抗告人聲請及抗告意旨略以：祭祀公業沈保生（下稱系爭公
    業）原設有經選任之管理人沈長庚，曾分別對無權占有公業
    土地之派下員及非派下員提起拆屋還地訴訟勝訴確定，沈長
    庚於訴訟中死亡，派下員聲請為系爭公業選任特别代理人陳
    榮慧獲准。為進行前開拆屋還地確定判決之強制執行程序，
    因原管理人沈長庚死亡，派下員多達158人分散全省各地、
    多數已無法連絡，無法召開派下員會議選任管理人，自有聲
    請選任特別代理人之必要。原裁定認祭祀公業於管理人死亡
    後，非民事訴訟法第40條第3項之非法人團體，而無當事人
    能力，然非法人團體之要件為：1.多數人依法令或章程組織
    而成、2.有名稱目的、3.有事務所、4.有獨立之團體財產。
    系爭公業依法向主管機關申請設立，經公告准予核備，已具
    備上開要件，自屬民事訴訟法第40條第3項之非法人團體，
    原裁定顯有違誤，爰提起抗吿，請求廢棄原裁定，發回原裁
    定法院更為裁定等語
二、按無訴訟能力人有為訴訟之必要，而無法定代理人或法定代
    理人不能行代理權者，其親屬或利害關係人，得聲請受訴法
    院之審判長，選任特別代理人；本法關於法定代理之規定，
    於法人之代表人、第40條第3項之代表人或管理人、第4項機
    關之代表人及依法令得為訴訟上行為之代理人準用之，民事
    訴訟法第51條第2項、第52條分別定有明文。上開規定於強
    制執行程序，依強制執行法第30條之1規定準用之。經查：
　㈠原裁定認系爭公業不屬非法人團體，無當事人能力，抗告人
    不得以系爭公業為當事人，而聲請為其選任特別代理人云云
    。然祭祀公業條例自民國97年7月1日施行，在該條例施行前
    已存在之祭祀公業，雖未依該條例向主管機關登記為法人，
    仍不失為非法人團體，有當事人能力。先前實務認祭祀公業
    無當事人能力之見解（如最高法院39年台上字第364號裁判
    、同院74年台上字第1359號裁判），因與祭祀公業條例之規
    定不符，自97年7月1日起不再援用，有最高法院97年度第2
    次民事庭會議決議可參。原裁定援引祭祀公業條例施行前之
    實務見解，認系爭公業無當事人能力，不得聲請選任特別代
    理人，與祭祀公業條例規定及上開說明不符，自有違誤。
　㈡另按祭祀公業管理人、監察人之選任及解任，除規約另有規
    定或經派下員大會議決通過者外，應經派下現員過半數之同
    意，祭祀公業條例第16條第4項定有明文。經查，系爭公業
    之原管理人沈長庚於106年11月15日死亡，派下員迄今無人
    出面召開派下員大會及選任管理人，雖經抗告人陳明在卷（
    本院卷第87頁），然祭祀公業管理人之選任，於取得過半數
    派下現員之同意書即可，不以召開會議投票議決之形式為必
    要（最高法院104年度台上字第1153號判決要旨參照），而
    系爭公業是否不能依上開規定選任管理人（參相對人陳述意
    見狀，本院卷第79頁以下）？有無必要依民事訴訟法第51條
    第2項、第52條規定選任特別代理人？倘有選任特別代理人
    之必要，由何人擔任特別代理人為適當？均待調查審認，原
    法院遽以系爭公業無當事人能力，抗告人不得聲請為其選任
    特別代理人為由，駁回抗告人之聲請，自有未洽。抗告意旨
    指摘原裁定不當，求予廢棄，為有理由，爰將原裁定廢棄，
    發回原法院更為適當之處理。
三、據上論結，本件抗告為有理由，爰裁定如主文。 
中　　華　　民　　國　　110 　年　　4 　　月　　30　　日
                   民事第一庭   審判長法  官  丁振昌
                                      法  官  李素靖
                                      法  官  蔡孟珊
上為正本係照原本作成。
本裁定除以適用法規顯有錯誤為理由外，不得再抗告。如提再抗
告，應於收受送達後十日內向本院提出再抗告狀（須附繕本），
並繳納再抗告費新臺幣一千元。
提起再抗告應委任律師或具有律師資格之人之委任狀；委任有律
師資格者，另應附具律師資格證書及釋明委任人與受任人有民事
訴訟法第466條之1第1項但書或第2項所定關係之釋明文書影本。
中　　華　　民　　國　　110 　年　　4 　　月　　30　　日
                                      書記官  鄭信邦
【附註】
民事訴訟法第495條之1第2項準用同法第466條之1第1、2項規定
：
  ⑴對於第二審判決上訴，上訴人應委任律師為訴訟代理人。但
    上訴人或其法定代理人具有律師資格者，不在此限。
  ⑵上訴人之配偶、三親等內之血親、二親等內之姻親，或上訴
    人為法人、中央或地方機關時，其所屬專任人員具有律師資
    格並經法院認為適當者，亦得為第三審訴訟代理人。
民事訴訟法第466條之2第1項：
  上訴人無資力委任訴訟代理人者，得依訴訟救助之規定，聲請
  第三審法院為之選任律師為其訴訟代理人。